臺灣高等法院刑事判決
110年度上訴字第1409號
上  訴  人  
即  被  告  林永紳



                    指定送達：臺中市○區○○路000號16樓                      之8
選任辯護人  陳勵新律師
上列上訴人因偽造文書等案件，不服臺灣臺北地方法院108年度
訴字第952號，中華民國110年1月21日第一審判決（起訴案號：
臺灣臺北地方檢察署108年度偵字第19071號），提起上訴，本院
判決如下：
    主  文
原判決撤銷。
甲○○共同犯行使偽造公文書罪，處有期徒刑壹年肆月。
    事  實
一、甲○○與乙○○、丁○○（原名：蘇珀承，下稱丁○○；另乙○○、丁○○業經原審分別以102年度訴字第685號、103年度訴緝字第3
    1號判決有罪確定）、真實姓名年籍不詳成年男女所組成之
    詐欺集團成員，意圖為自己不法所有，共同基於行使偽造公
    文書及詐欺取財之犯意聯絡，於民國102年1月15日11時許，
    由該詐欺集團不詳女性成員以健保局陳主任名義，撥打電話
    向丙○○佯稱有人冒名以其身分證、健保卡要申請健保補助費
    ，再由化名王明成警員、張介欽檢察官等以電話與丙○○聯繫
    ，其中化名張介欽檢察官之詐欺集團成員佯以丙○○涉及刑案
    為由，要求丙○○需繳交新臺幣（下同）72萬元保證金並配合
    調查，致丙○○陷於錯誤，於同日下午2時8分許，在臺北市○○○路0段000號之永豐銀行提領72萬元後，返回位於臺北市富
    陽街71巷之住處。乙○○、丁○○受上開詐欺集團不詳成員指示
    於同日上午自臺中搭乘高鐵至臺北市收取詐欺之款項，其2
    人於同日下午2時9分許前之某時，到達丙○○上開住處附近，
    詐欺集團不詳真實姓名年籍、綽號「阿原」之人再以電話聯
    繫丁○○，向其告知丙○○之特徵後，由丁○○確認丙○○已自其住
    處出發前往上開永豐銀行，乙○○另前往臺北市○○街00號之OK
    便利超商，以傳真方式接收由該詐欺集團成員所偽造「台北
    地方法院地檢署監管科」公文書，丁○○在上開永豐銀行外發
    現丙○○已經領款完畢，但有保全人員陪同，唯恐事跡敗漏有
    所畏懼，乙○○、丁○○遂轉往上開OK便利商店聯絡詐欺集團不
    詳成員報告此情，嗣於同日下午2時29分許，遭警員李志賢
    在上開OK便利商店外盤查，2人唯恐遭員警查獲，即聯絡詐
    欺集團成員表明不願出面領款，請詐欺集團另行委派其他成
    員（車手）出面取款，並將上揭偽造公書丟棄。詐欺集團成
    員接獲乙○○通知取款未成後，旋聯絡甲○○出面向丙○○取款，
    甲○○則於同日下午4時10分許，在臺北市○○區○○街00巷0號前
    ，持與上揭偽造公文書相同內容之另紙偽造公文書，交付予
    丙○○收執，表明係檢察署委派收取監管款項，足生損害於檢
    察機關之公信力，並向陷於錯誤之丙○○收取現金72萬後，交
    與詐騙集團成員。嗣因丙○○察覺有異報警處理，而為警循線
    查獲上情。
二、案經丙○○訴由臺北市政府警察局信義分局移請臺灣臺北地方
    檢察署檢察官偵查起訴。
    理  由
壹、程序事項
一、審理範圍
    按刑事訴訟法第348條於民國110年6月16日修正，同年月18
    日施行，修正施行前該條規定「上訴得對於判決之一部為之
    （第1項）；未聲明為一部者，視為全部上訴。對於判決之
    一部上訴者，其有關係之部分，視為亦已上訴（第2項）」
    ，修正施行後規定「上訴得對於判決之一部為之（第1項）
    。對於判決之一部上訴者，其有關係之部分，視為亦已上訴
    。但有關係之部分為無罪、免訴或不受理者，不在此限（第
    2項）。上訴得明示僅就判決之刑、沒收或保安處分一部為
    之（第3項）」，同日修正施行之刑事訴訟法施行法第7條之
    13則規定「中華民國110年5月31日修正通過之刑事訴訟法施
    行前，已繫屬於各級法院之案件，於施行後仍適用修正前刑
    事訴訟法第348條規定；已終結或已繫屬於各級法院而未終
    結之案件，於施行後提起再審或非常上訴者，亦同」。本案
    係於110年5月31日修正通過刑事訴訟法施行前之110年4月23
    日繫屬本院，有臺灣臺北地方法院110年4月22日北院忠刑博
    108訴952字第1100003555號函上本院收狀戳可參（見本院卷
    第3頁），上訴之效力及範圍即應適用修正前刑事訴訟法第3
    48條之規定。本件被告未聲明就原判決之一部上訴，故審理
    範圍為原判決全部。
二、證據能力
  ㈠按被告以外之人（包括證人、鑑定人、告訴人、被害人及共
    同被告等）於審判外之言詞或書面陳述，雖不符刑事訴訟法
    第159條之1至第159條之4之規定，而經當事人於審判程序同
    意作為證據，法院審酌該言詞陳述或書面陳述作成時之情況
    ，認為適當者，亦得為證據；當事人、代理人或辯護人於法
    院調查證據時，知有刑事訴訟法第159條第1項不得為證據之
    情形，而未於言詞辯論終結前聲明異議者，視為有前項之同
    意，同法第159條之5定有明文。立法意旨在於傳聞證據未經
    當事人之反對詰問予以核實，原則上先予排除。惟若當事人
    已放棄反對詰問權，於審判程序中表明同意該等傳聞證據可
    作為證據；或於言詞辯論終結前未聲明異議，基於尊重當事
    人對傳聞證據之處分權，及證據資料愈豐富，愈有助於真實
    發見之理念，且強化言詞辯論主義，使訴訟程序得以順暢進
    行，上開傳聞證據亦均具有證據能力。查本判決下列所引用
    之被告甲○○以外之人於審判外之供述證據資料，檢察官、被
    告甲○○及其辯護人對於本件卷證，就證據能力部分表示同意
    有證據能力（見本院卷第87頁），且迄至言詞辯論終結前均
    未再聲明異議，而本院審酌上開證據資料製作時之情況，無
    不當取供及證明力明顯過低之瑕疵，認以之作為證據應屬適
    當，故揆諸上開規定，認上開證據資料應有證據能力。
  ㈡本判決下列認定事實所引用之非供述證據，並無證據證明係
    公務員違背法定程序取得之證據，且與本件待證事實具有自
    然之關聯性，均得作為證據。
貳、認定犯罪事實所憑證據及理由
    訊據被告甲○○矢口否認有何共同行使偽造公文書及詐欺取財
    之犯行，辯稱：伊有段時間認識很多做詐欺的朋友，可能去
    那些朋友家有碰到本案偽造公文，才會有伊的指紋，伊並未
    出面向被害人取款云云。辯護人辯護意旨略以：乙○○、丁○○
    從臺中搭乘高鐵到臺北，被告本身也是住在臺中，但乙○○、
    丁○○不認識被告，也沒有和被告自臺中一起出發，不能單憑
    本案偽造公文上之指紋即逕認被告有共同行使偽造公文書及
    詐欺取財之犯行云云。經查：
一、同案被告乙○○、丁○○、真實姓名年籍不詳成年男女所組成之
    詐欺集團成員，於102年1月15日11時許，由該詐欺集團不詳
    女性成員以健保局陳主任名義，撥打電話向告訴人丙○○佯稱
    有人冒名以其身分證、健保卡要申請健保補助費，再由化名
    王明成警員、張介欽檢察官等以電話與告訴人聯繫，其中化
    名張介欽檢察官之詐欺集團成員佯以告訴人涉及刑案為由，
    要求告訴人需繳交72萬元保證金並配合調查，致告訴人陷於
    錯誤，於同日下午2時8分許在永豐銀行，提領72萬元後返回
    告訴人上開住處。乙○○、丁○○受上開詐欺集團不詳成員指示
    於同日上午自臺中搭乘高鐵至臺北市收取詐欺之款項，於同
    日下午2時9分許前之某時，到達告訴人上開住處附近。嗣告
    訴人於同日下午4時10分許，在臺北市○○區○○街00巷0號前，
    向詐騙集團成員（車手）收取本案偽造公文，並交付現金72
    萬元予該車手等情，有證人即告訴人之證述、證人乙○○、丁○○證述在卷（見偵字第10483號卷第5至8頁、第39至41頁，
    聲羈字第233號卷第4至9頁，訴字第685號卷第22至23頁、第
    34至36頁、第52至54頁背面、第72至78頁、第91至94頁背面
    、第137至146頁，訴緝字第31號卷第41至46頁，原審訴字第
    952號卷第137至146頁），並有扣案之偽造「台北地方法院
    地檢署監管科」公文書（下稱本案偽造公文）、永豐銀行取
    款暨交易指示憑條、警員潘冠霖之職務報告暨監視器翻拍照
    片、監視錄影畫面翻拍照片在卷可稽（見偵字第10483號卷
    第10頁、第11頁、第57頁，核退字第92號卷第6至8頁），上
    開事實，首堪認定。
二、查同案被告乙○○於偵查中供陳：伊有做詐騙集團，當日和蘇
    珀承一起被指定到臺北來，伊站在銀行那邊，有看到丙○○的
    特徵，因為她有護鈔的人在旁邊，就打電話問上面的人要怎
    麼辦，上面的人問伊要不要拼，伊說不要。本件偽造公文書
    有傳真過來超商，伊有去收，但沒交給丙○○，可能是下面一
    個接手的交給丙○○的等語。（見偵10483號卷第40頁）其雖
    於另案羈押中供陳：102年1月15日下午我有前往信義區富陽
    街71巷，是詐欺告訴人的案子，告訴人是一個女生。我假裝
    是檢察官的部下，我是跟告訴人說我是檢察官派來的，然後
    我有拿電話給被害人聽，電話那一頭的人，會跟被害人講，
    講完之後，電話那一頭的人，會跟告訴人說拿多少錢給我，
    講完電話後，我會與告訴人確認是要拿多少錢給我，我有出
    示偵查卷第10頁的監管科文件給告訴人看，這個文件是在告
    訴人講電話的時候，講完電話後我拿給告訴人看的，告訴人
    看完文件之後，就會拿錢給我，告訴人確實有拿72萬元給我
    等語（見聲羈卷第4至9頁）；然於另案準備程序中則改陳：
    伊有收偽造「台北地方法院地檢署監管科」公文書，但後來
    沒有去向丙○○收錢，在羈押庭是害怕被羈押才說有拿72萬元
    等語（見訴685號卷第23頁）。於另案103年3月10日審理中
    則供陳：如果我有向被害人拿錢，我為何不承認，伊都有承
    認拿公文，為何不承認後面發生的事，伊沒有交公文給告訴
    人，伊不知道為何告訴人手上會有公文等語。（見訴685號
    卷第77頁背面）；復於另案103年3月10日審理中供陳：伊確
    實有去超商拿公文，原本也有意思要去行使詐騙，但看到被
    害人領錢後警察一起出來，覺得不能成功，就放棄了，傳真
    公文則是丟到水溝等語（見訴685號卷第93頁及背面）。經
    查扣案偽造公文書其上指紋與同案被告乙○○指紋卡比對並不
    相符，有內政部警政署刑事警察局102年7月24日刑紋字第10
    20072828號鑑定書在卷可參（見他字卷第15頁），則若告訴
    人向詐騙集團收取之偽造公文係同案被告乙○○交付，乙○○長
    時間執有該公文，其上應有其指紋，然本件查扣偽造公文其
    上卻無，是堪認同案被告乙○○及其詐騙集團已準備好與本件
    相同內容之偽造公文，且於案發日下午2時許，見告訴人丙○○自銀行提款出來，已欲上前收款，但發覺有保全陪同而未
    上前向丙○○取款，故未行使本件偽造公文書。參以告訴人指
    述：伊於案發日上午11時許接到詐騙集團電話，就一直和對
    方通電話，下午2時8分去永豐銀行領款，領完錢有銀行警衛
    陪同伊回家。伊是將錢帶回家，對方在電話線上等伊，伊有
    告知對方已經提好了，4點多對方才說會有一個男子會來拿
    款，伊就把錢拿到樓下，對方就給伊一張假公文，就是交給
    警察的那張，拿錢的是一個人等語（見訴685號卷第74至76
    頁背面），則依告訴人所述，其於下午2時許提領款項後，
    並無向其收款之人，而係約經過2小時，遲至下午4時許，詐
    騙集團才派人向告訴人取款，此亦與同案被告乙○○稱：伊向
    詐騙集團之人回報說有遇到警察不想做，詐騙集團可能另外
    派其他人向告訴人取款等語相合。
三、又告訴人雖曾指稱向其領款者為同案被告乙○○，然本件若向
    告訴人領款者為同案被告乙○○，於查獲之偽造公文書上則不
    可能僅留存被告指紋，而查無乙○○指紋業如前述。是告訴人
    是否有誤指乙○○之可能不無疑問。查告訴人雖於102年1月15
    日警詢中證稱：「（問：警方提供臺北市政府警察局監視器
    ，位置：臺北市○○區○○街00號監視器，編號LAHE052-01今日
    14時24分50秒、14時28分50秒許發現嫌疑人出現，至警方於
    今日14時32分0秒，在臺北市○○區○○街00號OK便利商店前盤
    查錄影兩名嫌疑人乙○○、丁○○及臺北市○○區○○街00號OK便利
    商店內監視器畫面，時間為14時18分10秒至14時21分0秒（
    與實際時間大約慢10分多鐘）所拍攝到該2名嫌疑人，是否
    就是為騙取你金錢及見面交付金錢之人？）該名瘦高穿灰暗
    色羽絨衣外套及牛仔褲的20多歲年輕人（經警方盤查查證身
    分為乙○○，……）就是今日16時許至臺北市○○區○○街00巷0號
    前，騙取我金錢及見面交付金錢之人，而警方所盤查之另一
    嫌疑人丁○○（……，身材較矮小，身穿咖啡色羽絨外套並附有
    毛帽及牛仔褲），因我交付金錢時，未發現他人，但經看過
    警方提供之監視器畫面，該2名嫌疑人應該是同夥的。（問
    ：你是否確認畫面中那名較瘦高、身穿灰暗色羽絨外套的20
    多歲年輕男子（即乙○○）就是你所交付金錢予他之人？）是
    ，我確定就是他。」等語（見偵字第10483號卷第5至8頁）
    ；於102年8月13日偵訊中證稱：「（問：案發當天到底有無
    將72萬元交給庭上之人？）有。我確定是在我家巷口轉角的
    宮廟，把錢交乙○○。」等語（見偵字第10483號卷第39至41
    頁）；於103年3月10日另案102年度訴字第685號案件審理中
    證稱：「（問：現在是否還能夠認得出當時跟你拿錢的人的
    長相？）就是照片中前方的男子，就是在庭被告乙○○，即使
    他頭髮理成這樣我還是認得出來。就是像那天跟我拿錢的人
    。」等語（見第685號卷第72至77頁）。然於原審審理時則
    證稱：伊後來發覺公文好像是假的就去報案，警察就給伊指
    認一張照片等語。（見原審訴952號卷第141頁）而依員警職
    務報告所載被害人指認過程為：...被害人當日下午16時受
    害後，於19時至所報案，據被害人描述嫌疑人特徵與下午李
    志賢巡佐盤查之人有所吻合，故播放錄影檔與被害人指認，
    始確認遭該盤查之人為本案之嫌疑人（指乙○○），故未於盤
    查當下，依現行犯加以逮捕...等情，有102年6月27日員警
    職務報告在卷可參（見核退卷第6頁）。另於同日下午4時則
    未調到告訴人交付款項之監視畫面乙情，有臺北市政府警察
    局信義分局調閱監視器一覽表在卷可稽（見核退卷第9頁）
    ，堪認員警係先依憑告訴人描述犯嫌特徵後，僅提供於當日
    下午2時許經盤查之乙○○相片供其指認。而告訴人丙○○最初
    於六張犁派出所指認犯嫌之特徵為「瘦瘦高高男子、應該是
    20幾歲、說國語，穿暗灰色羽絨外套」，有警詢筆錄在卷可
    參（見偵字第10483號卷第7頁），並未特別指認容貌。觀諸
    被告甲○○於警局之建檔資料身高為190公分、同案被告乙○○
    身高為180公分，二人均為長型臉，臉部並無胎記、疤痕或
    刺青等明顯特徵（見本院卷第175、177頁），且2人同為民
    國00年生，年齡相仿，又案發之時為1月，天氣偏冷，男性
    穿著灰色羽絨外套亦屬普遍。再告訴人於原審審理中證稱：
    我走去我們家巷口類似宮廟旁邊，我就把錢拿給對方，對方
    是一個人，他拿了錢後就往富陽街外走了，我就我往家走了
    等語（見原審訴字第952號卷第140頁）。堪認被害人接觸向
    其收款之人時間甚短，故僅憑員警提供乙○○之照片，而未同
    時提供被告甲○○之照片供其指認，誤指乙○○之可能性極高。
    復參諸告訴人於原審審理中證述：（檢察官問：當時天色已
    經很暗了，你有很確實印象就是他（指乙○○）拿走你的錢嗎
    ？我只看到他穿灰色衣服，外型真的很像，但臉部長相我不
    確定等語（見原審訴字第952號卷第141頁），則就告訴人指
    述部分，僅能確認向告訴人取款之人較明顯特徵為20多歲之
    瘦高男子，而難遽認即為同案被告乙○○。
四、另查扣案之本案偽造公文，經鑑識人員施以寧海德林試劑反
    覆浸染呈色顯影，且寧海德林試劑係與指紋殘留物中氨基酸
    、蛋白質反應後，而於偽造司法文書背面採獲清晰足資比對
    之指紋計5枚，送內政部警政署刑事警察局以指紋特徵點比
    對法、指紋電腦比對法鑑定，以反向比對鑑定結果如下：「
    編號1至5指紋，依序與內政部警政署刑事警察局檔存被告之
    右環、右中、右拇、左拇、右環指指紋相符」，再以編號2
    指紋製作比對論據等情，有內政部警政署刑事警察局107年5
    月4日刑紋字第1070042193號鑑定書在卷可參（見他字卷第1
    9頁至22頁）。可知扣案之本案偽造公文上確有被告因碰觸
    而在其上留有殘留物，透過其中氨基酸、蛋白質反應而呈現
    ，方得於其上採獲清晰之指紋，且觀之扣案本案偽造公文之
    背面採集被告編號1至5之指紋照片，其中在編號1、2、3所
    採集被告之指紋，依序為右環指、右中指、右拇指之指紋，
    且本案偽造公文上尚有折痕，另編號4尚有被告左拇指之指
    紋，堪認被告曾以手執起本案偽造公文，而非單純或不小心
    碰觸。而本件偽造公文書既係告訴人自詐騙集團之人收受，
    依照同案被告乙○○所稱，車手取款流程係從便利商店傳真機
    拿取後，立時會交予被害人，則該紙公文應僅有拿取傳真之
    車手方會接觸，復參以該紙偽造公文上並無採得其他人之指
    紋，僅有被告之指紋，且被告之外型為20多歲之瘦高男子與
    告訴人之指述相符，堪可認定向告訴人取款之人確係被告無
    訛。
五、至告訴人於原審雖證稱：我沒有看過被告等語（見原審訴字
    第952號卷第141頁），然本件案發時間為102年1月15日，告
    訴人於原審作證時已係109年6月11日，距案發時間超過7年
    ，而於偵審期間告訴人亦從未看過被告，卻係多次出庭看到
    同案被告乙○○，則告訴人對被告毫無印象，而為前揭證述，
    自難對被告為有利認定。又同案被告乙○○雖於偵查中稱：我
    不認識甲○○等語（見偵19071號卷第16頁），然其亦供稱：
    伊102年1月15日收到傳真後就前往被害人住處附近，但未交
    給其他人，拿著沒有騙到，蘇柏承（即丁○○）也沒有碰到那
    紙公文，伊看到警察後就說伊不做了，公文丟掉了，沒有交
    給任何人等語。（見偵19071號卷第16頁）堪認同案被告乙○○於案發時並未與被告接觸。而同一詐騙集團內之車手互不
    相識或僅用代號聯絡，不知彼此姓名，難認與常情有違，是
    同案被告乙○○之供述亦難對被告為有利認定。
六、綜上，被告所辯不足採信，犯行堪以認定，應予依法論科。
參、論罪
一、被告行為後，刑法第339條第1項業於103年6月18日經總統公
    布修正，並於同年6月20日生效施行。修正前刑法第339條第
    1項規定：「意圖為自己或第三人不法之所有，以詐術使人
    將本人或第三人之物交付者，處5年以下有期徒刑、拘役或
    科或併科1千元以下罰金。」；修正後刑法第339條第1項規
    定：「意圖為自己或第三人不法之所有，以詐術使人將本人
    或第三人之物交付者，處5年以下有期徒刑、拘役或科或併
    科50萬元以下罰金。」，修正後刑法第339條第1項，將法定
    刑自「5年以下有期徒刑、拘役或科或併科1千元以下罰金。
    」，提高為「5年以下有期徒刑、拘役或科或併科50萬元以
    下罰金。」，經比較新舊法律結果，修正後刑法第339條第1
    項並無較有利於被告之情形，依刑法第2條第1項前段之規定
    ，自應適用被告行為時即103年6月18日修正前刑法第339條
    第1項規定。　
二、按公文書，係指公務員職務上製作之文書，刑法第10條第3
    項定有明文。而刑法上偽造文書罪，係著重於保護公共信用
    之法益，即使該偽造文書所載名義製作人實無其人，而社會
    上一般人仍有誤信其為真正文書之危險，仍難阻卻犯罪之成
    立（最高法院54年台上字第1404號判決意旨參照）；又刑法
    所謂公印，係指公署或公務員職務上所使用之印信或印顆而
    言，即俗稱大印與小官章；所稱公印文，乃指由公印或印顆
    所表現之印影。至刑法上所指之公文書，則指公務員職務上
    製作之文書，與其上有無使用公印無涉，若由形式上觀察，
    文書之製作人為公務員，且文書之內容係就公務員職務上之
    事項所製作，即令該偽造之公文書上所載製作名義機關不存
    在，或所表現之印影並非公印，而為普通印章，然社會上一
    般人既無法辨識而仍有誤信為真正之危險，仍難謂非公文書
    。「稱公文書者，謂公務員職務上製作之文書。」刑法第10
    條第3項定有明文，而刑法上所稱之公印，則係指依印信條
    例規定由上級機關所頒發與公署或公務員於職務上所使用之
    印信，即俗稱之大印（關防）及小官章而言，如僅足為機關
    內部一部之識別，不足以表示公署或公務員之資格者，則屬
    普通印章，不得謂之公印。至於公印文，則指公印所蓋之印
    文而言。若由形式上觀察，文書之製作人為公務員，且其內
    容係就公務員職務上之事項而製作，即使該偽造之文書所載
    製作名義機關不存在，或其所記載之內容並非該管公務員職
    務上所管轄之事項，甚至其上所蓋印文與公印文之要件不合
    ，而非公印文，惟社會上一般人無法辨識而仍有誤信該文書
    為真正之危險時，仍難謂其非公文書。是公文書與公印文之
    認定標準，顯屬有別（最高法院102年度台上字第3627號、1
    03年度台上字第3701號判決意旨參照）。扣案之本案偽造公
    文其上記載「台北地方法院地檢署監管科」，其上蓋用「臺
    灣臺北地方法院檢察署印」之印文，係表示公務員之印文，
    該偽造之文書、印文形式上已表明係司法機關所出具，內容
    並記載「案由：因違反防制洗錢條例法」，核與法院審判、
    檢察官偵查犯罪之業務相當，縱該機關實際上無該內部單位
    、公務人員存在（即無「臺灣臺北法院地檢署監管科」之單
    位、「臺北地檢署監管科」」之公務人員），然所蓋之印文
    表彰公務機關名銜，一般人若非熟知司法機關事務運作，實
    難以分辨該內容是否真正，而有誤信該等文書為公務員職務
    上製作之真正文書的危險，此由告訴人收受該文書並有確誤
    信為真乙節，觀之益徵明確。是如本案偽造公文之文書，當
    屬公文書，殆無疑義。故以上開名義所製作本案偽造公文及
    其上之印文，足認係偽造之公文書、印文，而被告暨其所屬
    詐欺集團就事實欄一部分之犯行，持以向告訴人行使之，足
    以生損害於其上名義機關臺灣臺北地方法院、臺灣臺北地方
    檢察署核發司法文書之正確性、公信力。
三、核被告所為，係犯刑法第216條、第211條之行使偽造公文書
    罪及修正前刑法第339條第1項之詐欺取財罪。另按共同正犯
    ，本係互相利用，以達共同目的，並非每一階段行為，各共
    同正犯均須參與。而共同實施犯罪行為，在合同意思範圍以
    內，相互利用他人之行為，以達其犯罪之目的，原不必每一
    階段行為均經參與，祇須分擔犯罪行為之一部，即應對於全
    部所發生之結果共同負責（最高法院72年度台上字第1978、
    5739號判決意旨參照）。再按共同正犯之意思聯絡，原不以
    數人間直接發生者為限，即有間接之聯絡者，亦包括在內。
    如甲分別邀約乙、丙犯罪，雖乙、丙間彼此並無直接之聯絡
    ，亦無礙於其為共同正犯之成立（最高法院77年台上字第21
    35號判決意旨參照）。經查，被告雖未親自以上開詐欺手法
    訛詐告訴人，惟係在共同犯罪意思之聯絡下相互分工，向告
    訴人謊稱其為檢察官之部屬，出示交付本案偽造公文取信告
    訴人，收取告訴人交付之現金72萬元轉交詐騙集團，自應就
    共同正犯間實行犯罪之行為共同負責。是被告與同案共犯乙○○、丁○○及其他詐欺集團不詳成年成員間，就本案有犯意聯
    絡及行為分擔，應論以共同正犯。被告與該詐欺集團成年成
    員先於不詳時、地偽造印文之行為，是偽造公文書之階段行
    為；又被告與詐欺集團成年成員先前所偽造公文書之低度行
    為，為行使之高度行為所吸收，均不另論罪。因被告與同案
    被告乙○○、丁○○及詐欺集團不詳成員係基於詐欺告訴人之單
    一犯意，以行使偽造公文書之方式，向告訴人施用詐術，是
    被告所犯行使偽造公文書罪、詐欺取財罪2罪間，即有部分
    行為重合，係以一行為同時觸犯上開各罪，屬想像競合犯，
    應依刑法第55條前段規定，從一重之行使偽造公文書罪處斷
    。
肆、撤銷原判決之理由
　　原審認被告事證明確因予論罪科刑，固非無見，惟查：本件
　　原審就犯罪事實部分認定「同案被告乙○○、丁○○於下午2時
    雖已見到丙○○，然並未出面取款，而係於當日下午4時與被
    告會合，3人推由被告持同案被告乙○○於便利商店拿取之偽
    造公文書出面取款」，然此部分與同案被告乙○○所述不合，
    且查扣公文書上並無同案被告乙○○之指紋，事實認定與卷證
    不符，尚有違誤。被告上訴意旨仍否認犯罪，主張不應僅憑
    扣案公文書上之指紋，即為有罪認定，故請予無罪判決云云
    。惟被告確涉有上揭行使偽造公文書罪行，業經本院認定詳
    述如前，被告上訴猶執詞否認犯罪，並無理由。然原判決既
    有上述可議之處，即屬無可維持，應由本院將原判決撤銷，
    另為適法判決。
伍、量刑　　
一、爰以行為人責任為基礎，審酌被告不思以正當、合法之途徑
    賺取錢財，竟為貪圖輕易獲取金錢，參與詐欺集團之犯行，
    利用告訴人對於詐欺手法未及防備受騙之情形，逐步按照詐
    欺集團之分工模式，由不詳成員訛詐告訴人，次由乙○○、丁○○前去進行取款，且於乙○○一度欲放棄犯行下，再由被告向
    告訴人取款72萬元，致告訴人受騙致生財產損害甚鉅，亦嚴
    重破壞政府公權力行使之威信及影響社會治安，所為實有不
    該。考量被告與詐欺集團間成員分工情形，被告於本案犯行
    之參與程度，於本院仍否認犯行，並未與告訴人達成和解或
    為任何賠償，復審酌被告並非上游主導之角色，其自述受有
    高職肄業之教育程度、目前從事調酒師之職業，有1名未成
    年子女需其扶養之家庭生活與經濟情形（見原審訴字第952
    號卷第194頁）等一切情狀，量處如主文第2項所示之刑，以
    資懲儆。
二、至扣案之本案偽造公文，業已由被告行使後，而交付告訴人
    收執，已非被告或其所屬詐欺集團成員所有，故不予宣告沒
    收。至本案偽造公文上之「臺灣臺北地方法院檢察署印」印
    文1枚，業經原審法院以102年度訴字第685號、103年度訴緝
    字第31號判決宣告沒收確定，自無庸為重覆沒收之諭知。又
    卷內並無證據可證明上開偽造之印文係詐欺集團以偽造印章
    方式所偽造，爰不併予就偽造印章部分宣告沒收。另按二人
    以上共同犯罪，關於犯罪所得之沒收或追徵，應就各人所分
    得者為之。而所謂各人「所分得」，係指各人對犯罪所得有
    事實上之處分權限，於成員內部對犯罪所得分配明確者，應
    依各人分得之數諭知沒收。最高法院109台上字第963號判決
    可資參照。查本案雖係由被告取得告訴人所交付現金72萬元
    ，然並無證據被告有實際分配犯罪所得，抑或對上開詐得財
    物與所屬詐騙集團成員間有事實上之共同處分權限，依上開
    說明，不予宣告沒收，均附此敘明。
據上論斷，應依刑事訴訟法第369條第1項前段、第364條、第299
條第1項前段，判決如主文。
本案經檢察官蔡期民提起公訴，檢察官朱婉綺到庭執行職務。
中　　華　　民　　國　　111 　年　　1 　　月　　26　　日
                  刑事第八庭  審判長  法　官 陳世宗
                                      法　官 吳勇毅
                                      法　官 呂寧莉
以上正本證明與原本無異。
如不服本判決，應於收受送達後20日內向本院提出上訴書狀，其
未敘述上訴之理由者並得於提起上訴後20日內向本院補提理由書
（均須按他造當事人之人數附繕本）「切勿逕送上級法院」。
                                      書記官 賴資旻
中　　華　　民　　國　　111 　年　　1 　　月　　26　　日

附錄：本案論罪科刑法條全文
中華民國刑法第211條
偽造、變造公文書，足以生損害於公眾或他人者，處1年以上7年
以下有期徒刑。
中華民國刑法第216條
行使第210條至第215條之文書者，依偽造、變造文書或登載不實
事項或使登載不實事項之規定處斷。
修正前中華民國刑法第339條
意圖為自己或第三人不法之所有，以詐術使人將本人或第三人之
物交付者，處5年以下有期徒刑、拘役或科或併科1千元以下罰金
。
以前項方法得財產上不法之利益或使第三人得之者，亦同。
前二項之未遂犯罰之。